【裁判字號】    95,交聲,411
【裁判日期】    950926
【裁判案由】    聲明異議
【裁判全文】
臺灣臺中地方法院交通事件事裁定  95年度交聲字第411號
原處分機關  交通部公路總局臺中區監理所
受處分人    丙○○
右列受處分人因違反道路交通管理處罰條例案件，對於交通部公
路總局臺中區監理所民國九十五年一月四日所為之裁決（中監違
字第裁六○─一Ａ0000000號裁決書），聲明異議，本院
裁定如左：
    主  文
原處分撤銷，發回交通部公路總局臺中區監理所另為裁決。
    理  由
一、原處分機關略以：受處分人丙○○，其所有車號二二八二－
    ＨＰ號自小客車，於民國九十三年八月十九日十一時四十分
    許，在臺北市○○○路處，因在道路收費停車處所停車不依
    規定繳費之違規，遂以北市交停字第一Ａ0000000號
    舉發違反道路交通管理事件通知單逕行舉發，受處分人未依
    限期到案，該所經查違規屬實，遂於九十五年一月四日以中
    監違字第裁六○─一Ａ0000000號裁決書，裁處罰鍰
    新臺幣（下同）一千二百元，逾期則依裁決書處罰主文規定
    裁處，於法並無不合等語。
二、本件受處分人丙○○異議略以：因工作關係，另買在台中市
    ○區○里街三六號十八樓之六房子並居於此地。故未住在上
    開位於台中市○區○○街七五巷一號二樓之三之戶籍地，因
    而未親自收到該裁決書，而台中英才郵局竟將該裁決書以寄
    存送達方式送達，即將上開裁決書一份黏貼於戶籍地門首；
    一份寄存於英才郵局，然依行政程序法第七十四條規定，送
    達不能依前二條規定為之者，得將文書寄存送達地之地方自
    治或警察機關並作送達通知書二份，一份黏貼於應受送達人
    住居所門首，另一份交由鄰居轉交，以為送達，今台中英才
    郵局未將該文書寄存於送達地之地方自治或警察機關，亦未
    作另一份送達通知書交鄰居轉交，故上開送達顯不合法等語
    。
三、按汽車駕駛人在道路交通收費停車處所停車，未依規定繳費
    ，主管機關應書面通知駕駛人於七日內補繳，並收取必要之
    工本費用，逾期再不繳納，處新臺幣（下同）三百元罰鍰，
    道路交通管理處罰條例第五十六條第二項定有明文（按該條
    例第五十六條第一項第十一款之規定，業經修正為同條第二
    項，並經總統於民國九十四年二月五日以華總一義字第○九
    四○○○一七七三一號令公佈，且經行政院於同年七月五日
    以院臺交字第○九四○○二九二八六號令發布定自九十四年
    九月一日施行）；次按道路交通管理事件統一裁罰基準及處
    理細則第五條規定，處理違反道路交通管理事件，有關文書
    之送達程序，依行政程序法之規定；行政程序法第七十二條
    規定，送達，於應受送達人之住居所、事務所或營業所為之
    。是有關違反道路交通管理事件文書之送達，茍非已送達於
    應受送達人之住居所或營業所，尚難認已符合送達之規定。
    而所謂「住居所」，依民法第二十條之規定，乃依一定之事
    實，足認以久住之意思，住於一定之區域者，始為設定其住
    所於該地，亦即除主觀上有久住一定區域之意思外，尚須客
    觀上有住於一定區域之事實，該一定之區域始為住所，並不
    以登記為要件。又戶籍法僅為戶籍登記之行政管理規定，戶
    籍地址不過係依戶籍法所為登記之事項，並非為認定住所為
    唯一標準（最高法院九十三年度臺抗字第三九三號裁定參照
    ）。
四、經查：
  (一)原處分機關將本件裁決書交由郵政機關依受處分人之戶籍地
    址即臺中市○區○○街七五巷一號二樓之三，於九十五年一
    月六日以郵政雙掛號寄送送達，因無法送達而依法辦理寄存
    送達，寄存於台中英才郵局，並作送達通知書二份，一份黏
    貼於應受送達人住居所、事務所、營業所或其就業處所門首
    ，一份置於該受送達處所信箱或其他適當位置，以為送達，
    此有原處分機關之裁決書、送達證書在卷可佐。受處分人之
    戶籍固為臺中市○區○○街七五巷一號二樓之三，有全戶戶
    籍資料查詢結果一份在卷可憑，惟參諸受處分人之異議狀及
    證人甲○○於九十五年九月十二日於本院之證言，受處分人
    於九十三年到九十五年一月間皆住在臺中市○○街三六號十
    八樓之六，從未住過臺中市○區○○街七五巷一號二樓之三
    ，核與證人乙○○即負責上開裁決書送達之郵務人員於本院
    結證之情節相符。依前開說明，尚難認上開戶籍地即為受處
    分人之住居所，其送達自難謂為合法，是受處分人雖遲至九
    十五年五月十日始提出異議，仍不得遽行論斷其異議已逾二
    十日之法定期限而認為不合法律上程式予以程序駁回，本件
    仍應就原處分之適法性為實質之審究，合先敘明。
  (二)按總統於九十四年二月五日以華總一義字第○九四○○○一
    六八四一號令公布，並自九十五年二月五日開始施行之行政
    罰法第五條規定：「行為後法律或自治條例有變更者，適用
    行政機關最初裁處時之法律或自治條例。但裁處前之法律或
    自治條例有利於受處罰者，適用最有利於受處罰者之規定。
    」，是行政機關於行為人違反行政法裁處時，適用裁處時之
    法律，但裁處前之法律有利於行為人者，適用最有利於行為
    人之法律。而所謂裁處，包括訴願、行政訴訟之決定或判決
    ；又所謂裁處不以原處分機關之行為為限，凡在覆查、訴願
    以迄行政訴訟中，尚未裁處確定之案件均有從新從輕原則之
    適用，最高行政法院八十九年九月十三日八十九年度九月份
    第一次庭長法官聯席會議決議意旨及最高行政法院八十六年
    判字第六七四號判決意旨分別同此見解，則對違反行政法之
    行為人為裁處時，除裁處前之法律有利於行為人外，自應以
    裁處時之法律為裁處之依據。而道路交通管理處罰條例所定
    罰鍰、吊扣證照、記點之裁罰，本屬行政罰之性質（參照上
    開行政罰法第一條、第二條亦將罰鍰、吊扣證照、記點之處
    分均定為行政罰），從而，本件關於受處分人丙○○逾期未
    繳納停車費之行為，應適用前開行政罰法第五條所明定之「
    從新從輕原則」，經比較新舊法之結果，認修正後之新法較
    有利於受處分人，依照上開說明，本件自應適用修正後道路
    交通管理處罰條例第五十六條第二項之規定。是以，原處分
    機關依據修正前道路交通管理處罰條例第五十六條第一項第
    十一款規定對受處分人裁處罰鍰，固非無據，然修正後道路
    交通管理處罰條例第五十六條第二項既就汽車駕駛人在道路
    收費停車處所停車，未依規定繳費之行為，規定主管機關應
    先以書面通知駕駛人於七日內補繳，並收取必要之工本費用
    ，於駕駛人逾期仍未繳納時，始可處以三百元罰鍰，顯較有
    利於受處罰者，是本件自應由本院將原處分撤銷，由原處分
    機關詳為審究後，另為適法之處分。
五、據上論斷，應依道路交通案件處理辦法第二十條前段，裁定
    如主文。
中    華    民    國    95    年    9     月    26    日
                  交通法庭  法  官  陳如玲
以上正本證明與原本無異。
如不服本裁定，應於送達後五日內，向本院提出抗告狀。
                            書記官  楊賀傑
中    華    民    國    95    年    9     月    26    日


司法院資訊處製作；財團法人民間司法改革基金會備份。
